【裁判字號】    99,訴,356
【裁判日期】    991231
【裁判案由】    返還借款
【裁判全文】
臺灣新竹地方法院民事判決               99年度訴字第356號
原      告  劉羅月妃
訴訟代理人  陳恩民律師
            魏翠亭律師
被      告  彭德旺
            蔡金桂
前2 人共同
訴訟代理人  陳端輝律師
上列當事人間返還借款事件，本院於民國99年12月21日辯論終結
，判決如下：
    主      文
原告之訴及假執行之聲請均駁回。
訴訟費用由原告負擔。
    事實及理由
一、原告主張：
（一）緣原告與被告2人為舊識，被告夫妻2人因合夥經營育屹工
      程行，自民國90年起，即經常以其需資金周轉為由，向原
      告或訴外人即原告配偶劉來助借款，而被告2人當時均按
      約定之期限清償完畢。嗣後，被告2人於95年3月下旬，親
      至原告家中以其等生意上之資金需求為由，向原告借款新
      臺幣（下同）100萬元，並稱僅需資金周轉較為寬裕時，
      即將該筆借款返還，原告因認為被告等人先前借款均依約
      償還，故再借款100萬元予被告2人，並依其等指示於95年
      3月27日匯入指定之育屹工程行帳戶內。詎料，被告2人借
      款後，一再以資金周轉不順為由遲未還款，然因原告夫妻
      平日乃依靠存款度日，被告遲不清償上開借款，致使原告
      生活日趨拮据，原告夫婦乃於98年間前去被告家中向其索
      討借款，惟被告彭德旺雖不敢否認有借款之事實，卻僅一
      再表示待其領有工程款後，即會儘速返還原告等語拖延搪
      塞，然原告事後多次催討，被告均置之不理，原告因而於
      98年12月19日以湖口郵局第433號存證信函催請被告還款
      ，再於99年1月間兩次向湖口鄉公所聲請調解，惟被告到
      場後僅表示「要錢沒有，你有辦法就去法院告」等語，原
      告迫於無奈，爰依民法第478條起訴請求被告返還原告100
      萬元。
（二）被告雖否認兩造間有借款關係存在，並抗辯稱系爭款項為
      訴外人即原告配偶劉來助投資訴外人皇喬營造有限公司（
      下稱皇喬公司）承攬新竹市政府污水下水道東大路次幹管
      及武陵路支幹管埋後工程（下稱新竹市○○○○道工程）
      之合夥投資金額，原告僅係受託為其配偶匯款。另又以縱
      認系爭款項為借款，而原告於94年12月間曾商借被告銀行
      存摺、存款買賣股票，總計共損失402,397元，而原告迄
      未返還被告，故被告亦可就此主張予以扣抵云云。惟查：
    １訴外人劉來助於鈞院99年12月7日到庭作證時，明確否認
      有參與投資訴外人皇喬公司承攬上開新竹市政府之各項污
      水下水道工程。且本件借款係兩造之間，被告亦不否認與
      原告間並無合夥投資關係存在（見被告訴訟代理人99年9
      月3日筆錄），此與訴外人劉來助是否有投資訴外人皇喬
      公司之投資又有何關？
    ２此外，被告另所傳訊之證人即皇喬公司之法定代理人李永
      忠，雖證稱訴外人劉來助有投資其公司之上開新竹市○○
      ○○道工程，惟對於此一其自稱有3,000萬元之投資工程
      內容，其投資之人員有幾人，每人各為多少之投資款均語
      焉不詳，對於訴外人劉來助之投資款其不知是由何人交付
      等證述內容，均顯示與常情不合。尤其，對於本件合夥投
      資內容是否有寫書面之合約乙節，更與另一證人何家瑞證
      述內容完全不符，更顯見其證述內容並不實在。
    ３至於證人何家瑞雖亦證稱訴外人劉來助有投資皇喬公司之
      新竹市○○○○道工程，惟對於究有何人投資，及每人投
      資金額多少亦皆與證人李永忠所證述不相符合。且其對於
      訴外人劉來助究竟投資多少錢乙節，亦證稱不知情，均難
      以為被告有利之證明。
    ４另證人朱家甄僅證明被告蔡金桂曾委託原告下單，對於是
      否有如被告所辯稱之其將存摺借與原告或由原告代為其操
      作股票等內容，其皆證稱不清楚，亦難以為任何被告抵銷
      抗辯之有利證明。
（三）為此聲明請求：
    １被告應返還原告100萬元，並自起訴狀繕本送達被告之翌
      日起至清償日止，按年息百分之5計算之利息。
    ２訴訟費用由被告負擔。
    ３請准提供擔保宣告假執行。
二、被告則以：
（一）查原告於95年3月間固曾匯款予被告2人合夥經營之育屹工
      程行100萬元，惟該筆款項實際上係訴外人即原告配偶劉
      來助投資皇喬公司，承攬新竹市○○○○道工程之合夥投
      資資金，原告僅受託為其配偶匯款，而被告收受該筆匯款
      後，旋即轉匯皇喬公司，並非貸予被告之借款，此有被告
      匯皇喬公司之湖口農會300萬元、新竹國際商業銀行600萬
      元之匯單，總計900萬元（其中投資人彭德旺750萬元、劉
      來助100萬元、何家瑞50萬元）為憑。證人即合夥投資人
      李永忠、何家瑞結證訴外人劉來助投資100萬元，總投資
      額3,000萬元，曾開會夥人會議7、8次，訴外人劉來助皆
      親自參加，聽取皇喬公司負責人李永忠報告工程進展情況
      並討論施工事宜，有時亦會偕同其妻與會，訴外人劉來助
      之發言亦有錄音譯文可參。再者，兩造間多年來有12次之
      借貸，皆以支票或借據借款，時間不超過5個月，均付有
      利息，訴外人劉來助稱未曾收取支票或借據，利息則由被
      告任意給付，顯與事實不符；揆諸系爭借款未索取任何憑
      據，又長達4年可不付利息分文，在在足認系爭借款係原
      告投資皇喬公司承攬工程之股金甚明。
（二）原告雖另提出通話譯文認定系爭款項為借款，然揆諸原告
      提出之通話譯文，姑不論顯有剪接，而該譯文亦始終未曾
      言明為借款之字眼，顯見該筆款項自非借款無疑。
（三）退步言之，縱認系爭款項為借款，而原告於94年12月間曾
      商借被告蔡金桂銀行存摺、存款買賣股票，被告蔡金桂乃
      交付原告系爭存摺、存款並書立授權書方便原告買賣股票
      ，惟被告蔡金桂交付原告系爭存摺時該帳戶內尚有63萬元
      ，然迨至98年3月30日原告返還系爭存摺時，該存摺存款
      僅餘8,249元及帳存股票以當時牌價計算為219,354元，合
      計227,603元，總計短少402,397元，而原告迄未返還被告
      蔡金桂，故被告蔡金桂自可就此主張予以扣抵。原告雖另
      抗辯係代被告蔡金桂操作買賣，虧損應由被告蔡金桂自負
      等語，殊不知其借被告蔡金桂帳戶及存摺期間長達5年，
      被告蔡金桂未曾自己下單買賣股票，原告辯詞悖於常情，
      不足為採。
（四）為此答辯聲明：
    １原告之訴駁回。
    ２訴訟費用由原告負擔。
三、兩造不爭執事項：
（一）原告曾於95年3月27日，匯款100萬元至被告所指定之育屹
      工程行帳戶內，有存入憑條可證（見本院卷第8頁）。
（二）兩造乃多年好友，素有金錢往來，於90年起被告曾向原告
      多次借款周轉，有送款單存根5紙、原告提出之存摺內頁
      影本數份足憑（見本院卷第7、144-145、161-167頁）。
（三）原告與被告2人間無合夥關係存在。
四、本院之判斷：
    原告主張：被告於95年3月下旬，向原告借款新臺幣100萬元
    ，並稱僅需資金周轉較為寬裕時，即將該筆借款返還，原告
    因認為被告等人先前借款均依約償還，故再借款100萬元予
    被告2人，並依其等指示於95年3月27日匯入指定之育屹工程
    行帳戶內，詎料，被告2人借款後，一再以資金周轉不順為
    由遲未還款，原告迫於無奈，爰依民法第478條起訴請求被
    告返還原告100萬元。被告對於原告曾於95年3月27日，依其
    指示匯款100萬元至育屹工程行帳戶內之事實並不爭執，惟
    以：該筆款項係訴外人即原告配偶劉來助投資皇喬營造有限
    公司（下稱皇喬公司），承攬新竹市政府污水下水道東大路
    次幹管及武陵路支幹管埋後工程（下稱新竹市○○○○道工
    程）之合夥投資款，而被告收受該筆匯款後，旋即轉匯予皇
    喬公司，系爭款項並非貸予被告之借款；退步言之，縱認系
    爭款項為借款，然原告於94 年12月間曾商借被告蔡金桂內
    有63萬元之銀行存摺買賣股票，迨至98年3月30日原告返還
    系爭存摺時僅餘8,249元及帳存股票以當時牌價計算為219,3
    54元，合計227,603元，總計短少402,397元，故被告蔡金桂
    自可就此主張予以扣銷等情，資為抗辯。故本件之爭點應為
    ：(一)原告依據借貸之法律關係請求被告2人返還系爭款項有
    無理由？被告所為其與訴外人即原告配偶劉來助間存有合夥
    投資關係之抗辯是否可採？(二)被告以原告向被告蔡金桂借用
    內有63萬元存款之存摺短少之資金，與系爭款項互為抵銷抗
    辯，有無理由？茲分述如下：
（一）原告依據借貸之法律關係請求被告2人返還系爭款項為無
      理由：
    １按當事人主張有利於己之事實者，就其事實有舉證之責任
      ，民事訴訟法第277條前段定有明文。次按民事訴訟法係
      由原告主張權利者，應先由原告負舉證之責，若原告先不
      能舉證，以證實自己主張之事實為真實，則被告就其抗辯
      事實，即令不能舉證，或其所舉證據尚有疵累，亦應駁回
      原告之請求。又主張法律關係存在之當事人，須就該法律
      關係發生所須具備之特別要件，負舉證之責任（最高法院
      17年上字第917號、48年臺上字第887號判例參照）。再按
      ，當事人對於契約必要之點意思表示一致，契約始能成立
      ，此觀諸民法第153條規定可明。是當事人主張有金錢借
      貸關係存在，須就其發生所須具備之特別要件即金錢之交
      付及借貸意思表示互相一致負舉證之責任，若僅證明有金
      錢之交付，未證明借貸意思表示互相一致者，尚不能認為
      有金錢借貸關係存在（最高法院81年度台上字第2372號判
      決要旨參考）。本件原告主張與被告有消費借貸之法律關
      係存在，既為被告所否認，原告自應就其主張此部分之利
      己事實，負舉證之責任。
    ２經查，原告雖提出存入憑條1份、光碟錄音譯文2份、存證
      信函1份為證（見本院卷第8-17頁），惟前開金額100萬元
      之存入憑條，僅得證明原告確有交付100萬元予被告之事
      實，然被告受領100萬元可能之原因甚多，尚難僅以被告
      曾受領100萬元，即認兩造間有消費借貸關係存在，又存
      證信函之內容，亦僅為原告單方之陳述，亦難以此為被告
      不利之認定。另原告側錄之光碟錄音譯文，亦僅有原告向
      被告彭德旺催款，被告彭德旺表示「還沒錢，錢還沒下來
      」，「錢有追下來馬上給你」、「我會追，沒追錢擋不住
      了」等語，並無一語提及曾向原告借貸款項，是此資料亦
      不足為兩造間有100萬元借貸關係存在之證明。
    ３反之，被告辯稱系爭100萬元係訴外人即原告配偶劉來助
      投資皇喬公司，承攬新竹市○○○○道工程之合夥投資資
      金，業據提出工程契約、匯款申請書、匯款副通知書各1
      份為證（見本院卷第33-60、100頁），並經證人即皇喬公
      司負責人李永忠到院結證：皇喬公司於95年2月27日與新
      竹市政府簽訂污水下水道系統建設計劃工程，此工程參與
      投資人係被告彭德旺投資800萬、劉來助投資100萬、另外
      一個陳姓先生投資1000多萬、余姓先生也是幾百萬，何家
      瑞沒有投資，我有收到被告彭德旺、劉來助的投資款，是
      彭德旺用匯的，被告提出的2張匯款單應該就是彭德旺、
      劉來助的投資款，劉來助開會都有來，我是因為這工程要
      投資，被告彭德旺找來的投資人，因此認識劉來助，96年
      8月劉來助有到皇喬公司開股東會，之後到海龍王餐廳用
      餐，該股東會就是前開污水下水道投資的股東會議，系爭
      工程沒有賺錢，所以沒有分配利潤，投資書面簽名人為何
      人要回去看資料，我不記得劉來助有無在上面簽名，彭德
      旺都有帶劉來助來，劉來助開會也都有來，被告彭德旺有
      跟我說劉來助的投資款是100萬，我們合夥總共的合資300
      0萬，如果有賺錢再依投資股利分配利潤，我們開了7、8
      次股東會，這7、8次劉來助都有參加等語在卷（見本院卷
      第134頁反面至137頁）；核與證人即隱名合夥人何家瑞證
      述：我有參與皇喬公司承攬新竹市政府污水下水道工程之
      投資，我投資50萬，錢付給被告彭德旺，會議我有參加，
      這工程的投資人有3個大股東，最大股東是陳煌松投資
      1600萬左右，被告彭德旺投資600萬、李永忠我印象是投
      資300萬，小股東有陳永志投資50萬在李永忠300萬裡面，
      我是投資被告彭德旺這邊的，我當初不認識劉來助，後來
      是有時在系爭工程的投資會議場合上劉來助會出現，我印
      象中他也是有投資在被告彭德旺這邊，合夥沒有無寫書面
      合約，我們那時有講是以投資額、比例來分配分紅，我不
      清楚原告劉羅月妃有無投資，但他們兩個夫妻都會一起出
      現在會議上，有時也會到被告彭德旺那邊吃飯，我們合夥
      前後開7、8次會，劉來助有出現來參加會議，原告劉羅月
      妃她都跟劉來助一起來等語相符（見本院卷第137-138頁
      ）；而訴外人劉來助於96年8月間參與投資會議後之餐敘
      曾表示：「我早上在那邊不方便說話，因為他們真正大股
      東沒有要求我們這些，其實我們這些股東要聽負責人他的
      情形，不是要聽他們在抱怨…，所以早上我看那單子，我
      有先看陳董，看一下，我再看看每個人的臉色，還好，每
      個人的心臟還很強，我都會暈倒了，腦充血，上面看看減
      掉那個設備，設備投資不論是真的假的，如果真的來講的
      話，馬上『馬拉死』（日語虧損之意），『馬拉死』一千
      多，工程進度多少，上面寫四成多…」，有被告提出之96
      年8月間之投資談話錄音光碟及譯文可佐（見本院卷第104
      -106頁）。雖證人李永忠、何家瑞證述及被告辯稱之各合
      夥人投資金額有些許出入，惟此或係時間已久、記憶不清
      所致；另證人李永忠證稱證人何家瑞沒有投資系爭工程，
      此應係證人何家瑞為被告彭德旺方面之隱名合夥人且投資
      金額甚小所致，此情已據證人李永忠當庭證稱：何家瑞是
      暗股，就沒有簽投資書面等語在卷（見本院卷第138頁反
      面）。查證人李永忠、何家瑞既一致證稱訴外人劉來助確
      有投資並多資參加會議，並有被告提出之錄音譯文可證，
      而被告彭德旺提出之投資匯款總額900萬元（300萬＋600
      萬，見本院卷第100頁），復與其自己之投資款加計訴外
      人劉來助、何家瑞之投資款總額相符（750萬＋100萬＋50
      萬），堪認被告辯稱訴外人劉來助確有投資皇喬公司承攬
      新竹市○○○○道工程，應該屬實。
    ４證人劉來助雖於本院否認投資上開工程，並證述：我太太
      在95年3月27日存款100萬至育屹工程行之事我知道，這是
      借款，我和我太太的錢是分開的云云（見本院卷第138頁
      反面），惟承前析述，訴外人劉來助確有投資皇喬公司承
      攬新竹市○○○○道工程甚明，由此足徵其上開證詞應係
      迴護原告之詞，難認可信。本院審酌原告與訴外人劉來助
      為夫妻關係，同財共居，代理匯款合乎常情，其等2人自
      90年以來即多次匯款至被告經營之育屹工程行，為兩造所
      不爭執，原告夫妻與被告已有相當之交情與信任關係，是
      被告辯稱：系爭100萬元係訴外人劉來助投資皇喬公司承
      攬新竹市○○○○道工程之合夥投資款，並非貸予被告之
      借款等情，並非無據。
    ５又縱認被告之舉證尚有疵累，惟原告之舉證，並無法使本
      院形成兩造間有100萬元消費借貸之法律關係之確定心證
      ，依前開之說明，自應為原告不利之認定。
（二）被告以原告向被告蔡金桂借用內有63萬元存款之存摺短少
      之資金，與系爭款項互為抵銷抗辯，無庸審究：
      本件原告既不能證明系爭100萬元為借貸款項，則爭點二
      即被告為抵銷之抗辯即無庸再予論述。
（三）綜上所述，原告依消費借貸之法律關係，請求被告給付
      100萬元及其利息為無理由，應予駁回。原告之訴既經駁
      回，其假執行之聲請即失所附麗，亦應駁回。
五、本件事證已臻明確，兩造其餘攻擊防禦方法及未經本院援用
    之證據，核與判決之結果不生影響，爰不一一論駁，併此敘
    明。
六、據上論結，原告之訴為無理由，依民事訴訟法第第78條，判
    決如主文。
中    華    民    國    99    年    12    月    31    日
                  民事第一庭  法   官  吳靜怡
以上正本證明與原本無異。
如對本判決上訴，應於判決送達後20日內向本院提出上訴狀；若
委任律師提起上訴者，應一併繳納上訴審裁判費，否則本院得不
命補正逕行駁回上訴。
中    華    民    國    100    年    1    月    3  日
                               書記官  馮玉玲

司法院資訊處製作；財團法人民間司法改革基金會備份。
